臺灣高等法院民事判決
109年度上字第284號
上  訴  人  張秀美  
訴訟代理人  吳意淳律師
            沈志成律師
被上訴人    張振國  

訴訟代理人  周威良律師
            吳青峰律師
            
上列當事人間請求清償債務事件，上訴人對於中華民國108年12
月24日臺灣臺北地方法院108年度重訴字第515號第一審判決提起
上訴，本院於109年9月15日言詞辯論終結，判決如下：
    主      文
原判決關於駁回上訴人後開第二項之訴部分，及該部分假執行之
聲請，暨訴訟費用之裁判均廢棄。
被上訴人應給付上訴人新臺幣陸佰萬元，及自民國一百零三年四
月起至清償日止，按月給付新臺幣貳萬捌仟元計算之利息。
其餘上訴駁回。
第一、二審訴訟費用由被上訴人負擔。
本判決所命給付部分，於上訴人以新臺幣貳佰元為被上訴人供擔
保後，得假執行。但被上訴人如以新臺幣陸佰萬元為上訴人預供
擔保，得免為假執行。
    事實及理由
壹、程序部分： 
　　按不變更訴訟標的，而補充或更正事實上或法律上之陳述者
    ，非為訴之變更或追加，民事訴訟法第256條定有明文。上
    訴人起訴主張被上訴人於民國97年8月8日向伊借款新臺幣（
    下同）400萬元，另於98年9月8日以負擔新消費借貸債務清
    償其買受伊所有門牌臺北市○○區○○街000號2樓之1房地（下
    稱系爭房地）房地之價金尾款債務，為民法第474條第2項之
    消費借貸契約，依消費借貸之法律關係請求被上訴人給付新
    臺幣（下同）600萬元，及自103年4月起至清償日止每月2萬
    8,000元計算之利息，嗣於本院審理時本於相同訴訟標的，
    備位主張被上訴人係承擔訴外人即被上訴人配偶黃惠敏（10
    0年1月3日歿）買受系爭房地之價金尾款債務等語（見本院
    卷第130頁），利息部分並請求按月於每月5日給付（見本院
    卷第240頁），核屬未變更訴訟標的所為補充法律上陳述，
    並非訴之追加，先予敘明。
貳、實體部分： 　　
一、上訴人主張：伊胞弟即被上訴人因經商資金週轉之需，長期
    向伊借貸。伊於97年8月8日將伊以系爭房地設定抵押向訴外
    人台新國際商業銀行股份有限公司（下稱台新銀行）貸得之
    400萬元貸與被上訴人（下稱系爭400萬元借款），匯至被上
    訴人經營之訴外人袋王紙業股份有限公司（下稱袋王公司）
    帳戶。兩造復於98年6月間口頭約定由伊以1,200萬元出賣系
    爭房地予被上訴人，因被上訴人表示要將系爭房地移轉登記
    為黃惠敏所有，伊乃配合被上訴人辦理過戶，於以黃惠敏為
    賣主之買賣契約（下稱系爭買賣契約）上簽名用印。被上訴
    人買受系爭房地後，以黃惠敏名義、被上訴人為保證人向訴
    外人台中商業銀行股份有限公司（下稱台中商銀）貸款，於
    98年8月13日代償伊對台新銀行之貸款餘額843萬7,385元，
    並於同年8月20日匯款152萬9,334元至伊台北富邦商業銀行
    股份有限公司（下稱富邦商銀）南京東路分行帳戶（下稱富
    邦商銀帳戶），尚有買賣價金203萬3,281元（1,200萬－843
    萬7,385－152萬9,334，下稱系爭尾款）未付。縱認系爭房地
    買賣契約存在伊與黃惠敏間，被上訴人亦已承擔黃惠敏系爭
    尾款債務，兩造並於同年9月8日約定以系爭尾款債權作為被
    上訴人向伊借貸200萬元（下稱系爭200萬元借款）之標的，
    另連同系爭400萬元借款，約定以本金600萬元按月支付1%之
    利息，並應扣除伊繼續居住系爭房地之月租2萬元，保障伊
    基本生活。惟被上訴人每月僅支付月息0.8%之利息，自100
    年2月份至103年3月份支付2萬8,000元利息（600萬×0.8%－2
    萬），103年4月起即停止付息迄今。因兩造並無約定前開60
    0萬元借款債務之返還期限，經伊定1個月以上期限催告被上
    訴人返還，依民法第478條後段規定及最高法院73年度台上
    字第413號裁判意旨，被上訴人即負返還之義務。爰依民法
    第478條規定，求為判命：被上訴人應給付上訴人600萬元，
    及自103年4月起至清償日止，按月於每月5日給付2萬8,000
    元之利息；並願供擔保為假執行之宣告。
二、被上訴人則以：伊否認兩造間有成立系爭400萬元及200萬元
    借款契約之合意，上訴人亦未曾交付600萬元予伊。系爭房
    地之買賣契約當事人為上訴人與黃惠敏，且系爭買賣契約及
    交款備忘錄記載價金已於98年9月8日付清等語，並經上訴人
    簽名。兩造間並無利息之約定，伊透過袋王公司匯款至上訴
    人富邦商銀帳戶僅係基於姊弟情誼給予之生活費，其金額並
    非固定。倘鈞院認兩造間有消費借貸關係，因系爭房地之買
    賣價金已於98年9月8日付清，上訴人應依系爭買賣契約第8
    條約定，於尾款付清日將房屋謄空交與黃惠敏，上訴人自98
    年9月8日起即屬無權占有系爭房地，以系爭房屋之租金行情
    每月2萬8,000元計算，至108年9月7日止，其受有相當租金
    之不當利益336萬元（2萬8,000×12×10)，伊亦得主張抵銷等
    語，資為抗辯。
三、原審就上訴人之請求，判決上訴人敗訴，上訴人不服，提起
    上訴，並聲明：（一）原判決廢棄。（二）被上訴人應給付
    上訴人600萬元，及自103年4月起至清償日止，按月於每月5
    日給付2萬8000元之利息。（三）願供擔保請准宣告假執行
    。被上訴人則為答辯聲明：（一）上訴駁回。（二）如受不
    利判決，願供擔保請准宣告免為假執行。
四、下列事項為兩造所不爭執（見原審重訴字卷第248至251頁）
    ，並有房地產買賣契約書、建物登記謄本、異動索引、台新
    銀行國內匯款申請書、台中商銀108年10月17日函附放款資
    料、存款交易明細及授信戶貸款資金流向追蹤表（見原審重
    訴字卷第77至89、107至117、163、191、195至203頁）為憑
    ：
(一)上訴人於98年6月12日與黃惠敏簽立系爭買賣契約。
(二)系爭房地原為上訴人所有，於98年8月12日以買賣為原因移
    轉登記為黃惠敏所有，嗣因黃惠敏於100年1月3日死亡，於1
    00年9月19日經被上訴人及訴外人張皓翔以分割繼承為原因
    登記為其等共有，於107年1月15日張皓翔復以買賣為原因，
    將其應有部分移轉登記予被上訴人，系爭房地現登記為被上
    訴人所有。
(三)上訴人於97年8月8日匯款400萬元至被上訴人任負責人之袋
    王公司帳戶。
(四)黃惠敏邀同被上訴人為一般保證人，自台中商銀板橋分行貸
    款授信帳戶（帳號：000-00-0000000）申辦房屋抵押貸款1,
    040萬元，並分別於98年8月13日、同年月20日匯款843萬7,3
    85元代償上訴人對台新銀行之貸款、152萬9,334元至上訴人
    富邦商銀帳戶，嗣由袋王公司匯款入黃惠敏帳戶清償前開貸
    款。
五、上訴人主張兩造間有系爭400萬元及200萬元借款契約存在，
    且約定被上訴人應按月息0.8%，並扣除伊繼續使用系爭房地
    之月租2萬元，按月計息，爰依民法第478條規定，請求被上
    訴人給付600萬元及約定利息等語，為被上訴人所否認，並
    以前詞置辯。茲查：
(一)系爭買賣契約之買受人為何人？　　
　　上訴人主張伊於98年6月間將系爭房地出售予被上訴人等情
    ，為被上訴人所否認。按私文書經本人簽名、蓋章者，推定
    為真正，民事訴訟法第358條第1項規定甚明。查上訴人不爭
    執系爭買賣契約賣方欄位下方、左上方欄位簽名、印文為真
    正（見本院卷第78、242頁），依前開規定，推定系爭買賣
    契約為真正。又系爭買賣契約已記明立契約書人、買主為黃
    惠敏（見原審重訴字卷第107至117頁），並經黃惠敏邀同被
    上訴人為一般保證人以系爭房地設定抵押向台中商銀貸款1,
    040萬元，貸得款項分別於98年8月13日、同年月20日代償上
    訴人對台新銀行之貸款共843萬7,385元、匯款152萬9,334元
    至上訴人富邦商銀帳戶，足見簽訂系爭買賣契約之當事人為
    黃惠敏，依系爭買賣契約第2條約定向銀行貸款代償上訴人
    向台中商銀貸款餘額之人亦為黃惠敏，而非被上訴人，上訴
    人亦依系爭買賣契約將系爭房地於98年8月12日以買賣為原
    因移轉登記為黃惠敏所有。是系爭房地之買賣契約應存在上
    訴人與黃惠敏之間，黃惠敏為系爭買賣契約之買受人，堪以
    認定。
(二)系爭買賣契約之價金若干？是否已全數付清？
　　上訴人主張系爭買賣契約之買賣價金為1,200萬元，尚有系
    爭尾款未付等語，為被上訴人所否認，辯稱：系爭買賣契約
    之買賣價金為1,250萬元，均已付清云云。經查：
　1.按請求履行債務之訴，原告就其所主張債權發生原因之事實
    ，固有舉證之責任，若被告對原告所主張債權發生原因之事
    實不爭執，但抗辯該債權已因清償而消滅，則清償之事實，
    應由被告負舉證之責任，此觀民事訴訟法第277條之規定自
    明（最高法院103年台上字第2328號、102年台上字第691號
    判決意旨參照）。
　2.觀諸上訴人不爭執其於其上簽名、用印之系爭買賣契約，其
    中第1條固記載買賣總價款雙方議定為1,250萬元，第2條記
    載契約簽定時，黃惠敏應付上訴人價款50萬元，尾款1,200
    萬元則向銀行貸款由黃惠敏銀行代償，並於立契約書人欄上
    方欄位記載：「本案業由買賣雙方於98年9月8日因付清尾款
    以現況交屋並由買方取回權狀並結案」，交款備忘錄亦記載
    98年6月12日收款50萬元，98年9月8日1,200萬元所有屋款已
    付清並同時交屋等情（見原審重訴字卷第107至117頁）。惟
    證人即兩造之姊妹張翠雲證稱：伊有聽姊姊（即上訴人）跟
    弟媳（即黃惠敏）說要用1,250萬元跟姊姊買房子，後來聽
    伊姊姊說改成1,200萬元，伊也有在聊天時後問弟媳，弟媳
    也是這樣說等語（見原審重訴字卷第94、97頁）。佐以系爭
    買賣契約所載付款及交屋等內容與事實顯然不符（理由詳後
    述3.）。足認系爭買賣契約買賣價金原固約定為1,250萬元
    ，惟嗣經上訴人與黃惠敏合意降為價金1,200萬元。
　3.被上訴人辯稱系爭買賣契約價金已付清一節，固以系爭買賣
    契約為證，然黃惠敏向台中商銀抵押貸款後，於98年8月8日
    代償上訴人對台中商銀之房貸843萬7,385元，並於同年8月2
    0日匯款152萬9,334元至上訴人富邦商銀帳戶，已如前述，
    均與系爭買賣契約交款備忘錄所載之98年9月8日付清尾款之
    日期及金額不符，佐以證人即兩造之姊妹張秀花亦證稱：有
    跟黃惠敏詢問，確認買賣系爭房地之價金確實沒有付清等語
    （見本院卷第121、124、125頁），被上訴人亦不爭執系爭
    房地於系爭買賣契約簽訂後仍由上訴人居住迄今乙情（見原
    審重訴字卷第55頁），顯見上訴人與黃惠敏實際上並未交屋
    。自難憑所載內容與事實不盡相符之系爭買賣契約，逕認黃
    惠敏已於98年9月8日如數給付系爭買賣契約之買賣價金。
　4.被上訴人就黃惠敏實際已付之買賣價金，除兩造不爭執之98
    年8月8日代償上訴人台中商銀房貸843萬7,385元，及於同年
    8月20日匯款152萬9,334元予上訴人外，未能舉證以實其說
    ，並已自承並無其他證據證明（見本院卷第242頁）。則系
    爭買賣契約價金1,200萬元，扣除前開代償之843萬7,385元
    及匯付之152萬9,334元，尚餘203萬3,281元。堪認上訴人主
    張系爭買賣契約價金尚有系爭尾款未付，自屬有據。
(三)被上訴人是否於97年8月間向上訴人借得400萬元？　　
　1.按稱消費借貸者，謂當事人一方移轉金錢或其他代替物之所
    有權於他方，而約定他方以種類、品質、數量相同之物返還
    之契約。民法第474條第1項定有明文。次按主張法律關係存
    在之當事人，固應就該法律關係發生所須具備之特別要件事
    實，負舉證之責任，惟此特別要件事實之具備，茍能證明間
    接事實，且該間接事實與要件事實間，依經驗法則及論理法
    則已足推認其因果關係存在者，即無不可，非以直接證明要
    件事實為必要。故法院審酌是否已盡證明之責時，應通觀各
    要件事實及間接事實而綜合判斷之，不得將各事實予以割裂
    觀察（最高法院109年台上字第 806號判決參照）。
　2.上訴人主張其於97年8月8日貸與被上訴人400萬元一情，為
    被上訴人所否認。經查：
　⑴上訴人以系爭房地向台新銀行設定抵押所貸得之400萬元匯至
    被上訴人擔任負責人之袋王公司帳戶一節，業據上訴人提出
    系爭房地異動索引、匯款申請書為據（見原審重訴字卷第83
    、163頁）。是上訴人於97年8月8日將其貸得之400萬元匯入
    袋王公司帳戶無訛。
　⑵被上訴人經由袋王公司帳戶於99年5月至同年9月、同年10月
    至100年1月均依序按月匯款3萬6,000元、3萬3,600元至上訴
    人富邦商銀帳戶，並於同年2月至101年1月、102年4月至103
    年3月份每月匯款2萬8,000元至上開帳戶，於101年4月至102
    年每月匯款2萬8,000元至蔡佳螢合作金庫帳戶等情，為兩造
    所不爭執（見原審重訴字卷第104、248至251頁、本院卷第2
    20、242頁），並有台中商銀存款交易明細、授信戶貸款資
    金流向追蹤表、上訴人富邦商銀帳戶存摺、訴外人蔡佳螢合
    作金庫銀行存摺、袋王公司匯款予上訴人之附表3、4可稽（
    見原審調字卷第30至35頁、本院卷第141至148頁）。其中蔡
    佳螢之帳戶，係上訴人經由其國中同學蔡春滿向其姊借得供
    上訴人使用一節，業經蔡春滿於本院證述在卷（見本院卷第
    127頁）。另證人即黃惠敏胞弟黃沛證稱：伊在姐姐黃惠敏
    過世後有去袋王公司幫忙，公司及被上訴人個人支出都會經
    過伊，任何一筆支出原則上都會經過被上訴人同意或授權，
    關於一銀企網及袋王名義匯款部分，係由伊匯出等語（見本
    院卷第202、203頁），堪認上開匯款乃經被上訴人授權所為
    。參以102年4月16日兩造不爭執真正之錄音譯文：「...第
    一次有一人到現在，很抱歉她沒有死人還在，她叫阿明（阿
    滿之誤，見本院卷第97頁）...我們去過金山，她有為了這
    件事情要買回去，不買回去，看那有多少錢，這個問題我們
    也吵了很久，到後來她出來一次又一次的調，到後來她也了
    解整個事情的始末，都講清楚了我們又照著原本的規矩繼續
    下去齁，那今天演變到今天會有這些問題又出現又產生...
    我提的條件很單純，也不要叫我開票給你，我也講個實在的
    ，我自認沒有那個必須啦，我把錢還你嘛！我幹嘛跟你寫借
    據咧？我不懂齁，人家是怕不還錢，我是要還錢你拼命要叫
    我寫借據...我的認識很單純的，我欠你多少錢我絕對不虧
    不欠，欠多少，該還多少，天經地義，一毛錢不會少...就
    欠你們的該還你們的，我一毛都不虧不欠，還給你們...我
    立刻還錢...你們搬離那個地方，我錢立刻還...該欠的該還
    的，一毛不差還給你...六百萬很好住，當初你們有更多的
    錢更好住，變六百變多少，那不是我的問題，好啦就算你說
    的八百...我欠你們的我該還就是該還，不要叫我寫借據，
    不可能...我就是要還錢」等語（見原審重訴字卷第96、127
    、128頁），被上訴人自陳欠上訴人600萬元（含系爭200萬
    元借款，理由詳後述），兩造之爭執為上訴人希望被上訴人
    書立借據，惟被上訴人認無出具借據之必要，願立刻還錢，
    請上訴人自系爭房地遷出。復佐以兩造不爭執真正之106年3
    月14日之錄音譯文，被上訴人亦稱：「這個房子我要把它賣
    掉...你這個跟中和的房子，我可能要中和的房子賣掉看多
    少錢我在還你...我把空的房子賣掉之後把錢還你，再來賣
    你這間...如果這間先賣掉，錢還沒還你的情況之下，那請
    你搬離開這個地方，就等於是我欠你的錢，我應該給你利息
    ，除非我在請你搬走之前就把錢還你，如果請你搬走之前我
    錢還沒還你的話，那我就願意還是再給你利息，就是照以前
    的利息這樣給你，一個月四萬八，到我房子賣掉之後就把錢
    拿來給你...只是這個房子我賣掉之後，銀行還一還，大概
    也沒剩多少，所以也沒辦法錢還你...如果請你搬走，錢還
    沒還你，那我就應該付你利息，就照我之前的利息給你，直
    到我錢還你為止，那你也不用怕我錢不還你啦，如果真的怕
    的話，最多就是把中和的地契給你啊...那在沒有還你錢之
    前...每個月給你四萬八的利息錢，一直到我還你六百萬為
    止...」等語（見原審調字卷第39、40頁、重訴字卷第56、9
    6頁）。是被上訴人仍自陳欠上訴人600萬元，利息則為每月
    4萬8,000元。
　⑶綜上，上訴人於97年8月8日雖將其貸得之400萬元匯入袋王公
    司帳戶，而非交付予被上訴人，然被上訴人為袋王公司之負
    責人，且曾指示袋王公司之帳戶匯款至黃惠敏就系爭房地申
    辦貸款之帳戶中，以清償黃惠敏之貸款（見兩造不爭執事項
    （四）），復自99年5月起至103年3月均定期匯款交付予上
    訴人，其中100年2月至103年3月均係以4萬8,000元扣除上訴
    人繼續居住於系爭房地之月租2萬元後為給付（理由詳後述
    （五）），復於102年4月16日、106年3月14日2次承認尚欠
    上訴人600萬元債務（含系爭200萬元借款債務），已堪認上
    訴人主張兩造間有系爭400萬元借款契約存在，其已交付400
    萬元借款予被上訴人等情，應屬可採。
　⑷被上訴人雖抗辯：上訴人起訴時主張兩造間成立系爭房地之
    買賣契約，剩餘價金600萬元未清償，經台中商銀函覆系爭
    房地貸款資料後，變更為主張97年8月8日成立系爭400萬元
    借款契約及系爭尾款債務未清償；另其於106年3月14日所為
    陳述係因當時尚未發現系爭買賣契約，遭上訴人誤導所致云
    云。惟觀諸黃惠敏於98年8月13日向台中商銀所貸得之1,040
    萬元，分別匯款42萬1,784元、46萬9,908元、134萬9,956元
    、215萬2,838元、404萬2,899元，代償上訴人對台新銀行之
    債務，有台中商銀108年10月17日函附放款資料可稽（見原
    審重訴字卷第191、195頁），有台中商銀授信戶貸款資金流
    向追蹤表可稽（見原審重訴字卷第203頁），核與上訴人所
    提出之台新銀行貸款帳號明細表記載之結清日期、金額相符
    （見原審重訴字卷第165頁），堪信上訴人主張該404萬2,89
    9元係清償其向台新銀行於97年8月8日之貸款400萬元部分，
    應屬有據。益徵上訴人主張其於97年8月8日以系爭房地向台
    新銀行設定抵押所貸得之400萬元匯至袋王公司帳戶確係交
    付貸與被上訴人之借款。雖上訴人主張被上訴人於97年8月8
    日向其借貸400萬元並無任何借據，惟因上訴人為被上訴人
    胞姊，而兄弟姐妹間借貸並未書立任何書據尚無違常情，且
    上訴人確實有交付400萬元予被上訴人，已如前述，佐以被
    上訴人事後亦不爭執尚欠之金額為600萬元，且長期按月給
    付定額予上訴人，已如前述，而除被上訴人承擔之系爭尾款
    債務（詳後述（五））外，被上訴人並未舉證有積欠上訴人
    其他債務，堪認兩造間確實有系爭400萬元借款契約存在。
    而被上訴人係將所承擔之系爭尾款債務作為系爭200萬元借
    款契約之標的，加計系爭400萬元借款債務，金額為600萬元
    ，此應係兩造多次協商均提及被上訴人尚欠600萬元之緣由
    ，且上訴人於原審即已補充說明該600萬元係包含系爭400萬
    元借款（見原審重訴字卷第155至157頁）。又依前開譯文內
    容，被上訴人對於系爭房地之買賣事宜顯然清楚知悉，被上
    訴人以其後始發現系爭買賣契約，抗辯其於106年3月14日所
    為陳述係遭上訴人誤導云云，亦難認可採。
(四)兩造間是否於98年9月8日合意將買受人就系爭買賣契約尚未
    付清之買賣價金債務，為系爭200萬元借款之標的，而成立
    系爭200萬元借款之消費借貸契約？
　1.按消費借貸契約，固以當事人約定，一方移轉金錢或其他代
    替物之所有權於他方，他方以種類、品質、數量相同之物返
    還，並因物之交付而成立為典型；惟當事人之一方對他方負
    金錢或其他代替物之給付義務而約定以之作為消費借貸之標
    的者，亦成立消費借貸，避免當事人反覆交付而後始能立消
    費借貸，與社會生活之實情不符。此觀民法第474條第2項及
    立法理由自明（最高法院107年台上字第99號判決參照）。
    又第三人與債權人訂立契約承擔債務人之債務者，其債務於
    契約成立時，移轉於該第三人，民法第300條定有明文。
　2.上訴人主張被上訴人於98年6月間，伊將系爭房地出售予被
    上訴人，並於同年9月8日約定買賣價金1,200萬元扣除代償
    伊房貸843萬7,385元及已付之152萬9,334元後尚欠之系爭尾
    款債務，以200萬元計，作為系爭200萬元借款契約之標的，
    另約定以月息0.8%計息，並扣除伊繼續居住系爭房地之房租
    2萬元，縱認系爭房地買賣契約之買受人為黃惠敏，被上訴
    人亦已承擔系爭尾款債務，並於同年9月8日約定以該尾款債
    務作為系爭200萬元借款之標的等情，為被上訴人所否認。
    茲查：
　⑴證人張秀花即兩造姊妹證稱：黃惠敏100年間過世前1、2年，
    約98、99年間，伊與兩造、黃惠敏一起出遊，伊有詢問被上
    訴人與黃惠敏，聽說上訴人有把房子賣給被上訴人，條件是
    價金不會全部付給上訴人，房子讓她住一輩子，剩餘價金給
    上訴人利息作生活費，伊問被上訴人有無這件事，被上訴人
    跟黃惠敏說有，問為什麼沒有付清，是因為上訴人很脆弱，
    怕很多朋友又會向她借錢，兩造都有跟伊說過價金沒有全部
    付清，被上訴人前後只有給上訴人幾百萬元，黃惠敏過世後
    ，伊於101年間有去被上訴人家煮飯1年，才聽上訴人說兩造
    間還有借貸6、700萬元，上訴人要伊跟被上訴人說可否將房
    屋原價賣回上訴人，借貸之6、700萬元扣掉，不足部分再想
    辦法湊給被上訴人，伊有去跟被上訴人說，被上訴人也承認
    他還欠6、700萬元，但被上訴人不願意原價賣回給上訴人，
    要上訴人多出100萬元，但上訴人不願意，隔了幾個月，被
    上訴人想把房子賣掉，要伊去勸上訴人搬家，上訴人表示要
    被上訴人錢及利息一起計算後還給她，她才要搬，後來被上
    訴人又要伊跟上訴人說，要給上訴人600萬元現金，要上訴
    人馬上搬，上訴人聽了很生氣，說利息呢，109年伊跟被上
    訴人講，上訴人已經確定承租房屋，10月要搬，錢該給上訴
    人，後來被上訴人又變卦，說伊手頭緊要把房子賣掉才有錢
    給上訴人，伊係聽兩造說欠款金額係600萬元，一開始上訴
    人是說6、700萬元，後來磋商之過程都是說600萬元，當時
    被上訴人也沒有表示異議等語（見本院卷第122、123頁）。
    證人即兩造姊妹張翠雲亦證稱：伊姊姊（即上訴人）一直跟
    弟弟（即被上訴人）要600萬元，伊於102年間有約兩造到家
    裡，伊弟弟有承認借款600萬元的事情，但他要求姊姊先搬
    家才要給錢，姊姊也不信任弟弟，希望弟弟可以開立支票才
    要搬；106、107年間弟弟到伊家聊天有提到欠姊姊600萬元
    ，姊姊搬家，就一定會還；兩造間確實有600萬元債務，買
    賣房子之後還差600萬元，被上訴人說錢先不要還，先給上
    訴人利息過生活；伊弟弟在伊家談話每次都有提到扣除2萬
    元租金等語（見原審重訴字卷第95至99頁）。證人張秀花、
    張翠雲與兩造均為兄弟姊妹關係，應無偏頗迴護上訴人故意
    虛偽構陷系爭房地價金尚未全部付清、部分價金作為借貸契
    約之標的並收取利息，及被上訴人承認有向上訴人借款等情
    之理。被上訴人雖抗辯證人就兩造間債權債務關係均係聽聞
    自上訴人，且受上訴人誤導云云，惟證人張秀花、張翠雲已
    證稱並非僅聽聞上訴人陳述，而係曾替上訴人向被上訴人傳
    話，或曾在兩造、黃惠敏討論時在場親耳聽聞被上訴人之陳
    述，並聽聞兩造間協商時被上訴人承認尚欠上訴人600萬元
    ，其等所為證詞應堪憑採。
　⑵證人即上訴人國中同學蔡春滿亦證稱：伊聽上訴人說過被上
    訴人表示上訴人把系爭房地賣給被上訴人，價金放在被上訴
    人公司生利息，要給一分利息，過戶後只給0.8利息，上訴
    人要被上訴人把房子賣回，但被上訴人表示要多100萬元，
    有一次伊跟兩造、黃惠敏及他們的小孩去金山玩，有聽到上
    訴人跟被上訴人說房子再賣回給她，被上訴人說要多100萬
    元；伊有打電話給被上訴人要他還600萬元給上訴人，被上
    訴人表示要上訴人先搬，他才要還這筆錢，但上訴人不信任
    被上訴人，稱如果她先搬家，被上訴人沒給錢怎麼辦；上訴
    人要申請低收入戶，帳戶不能有錢，跟伊姊姊借帳戶，被上
    訴人後來只欠600萬元，被上訴人承諾給1分利息就是6萬元
    ，後來房屋過戶後，被上訴人只願意給0.8就是4.8萬元，扣
    掉上訴人跟被上訴人租房屋2萬元，所以給2.8萬元利息，伊
    跟上訴人、黃惠敏在一起時有聊到，上訴人把錢放在被上訴
    人公司，由公司付利息給上訴人，聽黃惠敏說過被上訴人有
    陸續給付購買系爭房地價金，剩600萬元價金尾款尚未清償
    等語（見本院卷第126至130頁），足見證人蔡春滿確實為被
    上訴人於102年4月16日錄音譯文中所提之「阿明」，且上訴
    人有向其姊姊蔡佳螢借帳戶供被上訴人匯款，被上訴人亦同
    意給付約定利息予上訴人，並扣除月租2萬元。由上開證人
    證詞可知其等與兩造、黃惠敏談話過程中均提及系爭房地買
    賣價金未全部付清，充作被上訴人對上訴人之借款，由被上
    訴人給付利息，並扣除上訴人繼續居住系爭房地之租金2萬
    元。
　⑶另參諸上訴人與黃惠敏簽立之系爭買賣契約記載：「本案業
    由買賣雙方於98年9月8日因付清尾款以現況交屋並由買方取
    回權狀並結案」，並於交款備忘錄記載98年9月8日1200萬元
    所有屋款已付清並同時交屋，足徵上訴人、黃惠敏、被上訴
    人當時確實有由被上訴人承擔黃惠敏之系爭尾款債務，並約
    定以200萬元計，作為系爭200萬元借款契約之標的，方會於
    系爭買賣契約上註記已付清尾款之意旨。再佐以被上訴人於
    前開102年4月16日、106年3月14日錄音譯文中均自陳欠上訴
    人600萬元。被上訴人經由袋王公司帳戶自99年5月至同年9
    月、同年10月至100年1月均按月匯款3萬6,000元、3萬3,600
    元至上訴人富邦商銀帳戶，並於100年2月起至103年3月份每
    月匯款2萬8,000元至上開帳戶及蔡春滿姊姊蔡佳螢合作金庫
    帳庫，袋王公司長達數年每月定期匯款定額予上訴人，係經
    被上訴人授權，已如前述。又依證人蔡春滿、張翠雲均證稱
    被上訴人同意給付利息，並扣除租金2萬元等情，被上訴人
    亦不爭執系爭房地於系爭買賣契約簽訂後仍由上訴人居住迄
    今乙情（見原審重訴字卷第55頁），若被上訴人並未積欠該
    600萬元，何有長達數年均按月支付2萬8,000元之舉，被上
    訴人顯已同意承擔系爭尾款之還款責任，並以200萬元計，
    作為借貸之標的。足見上訴人主張被上訴人透過袋王公司匯
    款至其富邦商銀帳戶係支付借款之利息，兩造約定以本金60
    0萬元按月息0.8計息，並扣除其繼續使用系爭房地之月租2
    萬元等情，應屬有據。被上訴人抗辯兩造間並無約定利息，
    伊透過袋王公司匯款予上訴人僅係基於姊弟情誼給予之生活
    費，金額並不固定云云，難認可採。
  ⑷綜上，系爭房地之買賣價金並未全部付清，且被上訴人、黃
    惠敏多次於上訴人或姊妹或友人間承認被上訴人積欠上訴人
    600萬元，並確實長達數年期間，定期按本金600萬元給付月
    息0.8%並扣除月租2萬元之計算方式給付利息予上訴人，堪
    認上訴人主張被上訴人同意承擔黃惠敏積欠上訴人之買賣價
    金尾款債務，並與上訴人約定以系爭尾款債務作為系爭200
    萬元借款契約之標的，且連同系爭400萬元借款債務，以本
    金600萬元按月息0.8%計息，且應扣除上訴人繼續占有使用
    系爭房地之租金2萬元等情，應屬有據。
　⑸被上訴人雖抗辯：前開證人均證稱系爭600萬元債務之緣由係
    因系爭房地之買賣價金未付清，與台中商銀函覆資料不符云
    云。惟被上訴人承擔系爭尾款債務，以200萬元計，作為系
    爭200萬元借款契約之標的，業如前述，加計系爭400萬元借
    款債務，金額則為600萬元，此應係兩造多次協商均提及被
    上訴人尚欠600萬元之緣由，因前開證人聽聞兩造於協商時
    被上訴人均承認尚欠600萬元，故認系爭房地價金尾款未付
    金額即為該數額，亦無違常情，尚難以前開證人此部分證詞
    與台中商銀函覆資料不符，即認定其等所為證詞不足採。
(五)上訴人得否依民法第478條規定請求被上訴人返還系爭400萬
    元及系爭200萬元之借款及利息？　　
　1.按消費借貸未定返還期限者，借用人得隨時返還，貸與人亦
    得定1個月以上之相當期限催告返還，民法第478條定有明文
    。所謂貸與人得定1個月以上之相當期限催告返還，非謂貸
    與人之催告必須定有期限，祇須貸與人有催告之事實，而催
    告後已逾1個月以上相當期限者，即認借用人有返還借用物
    之義務（最高法院73年台抗字第413號判例參照）。次按貸
    與人如已對借用人起訴，而起訴狀繕本業已送達借用人，可
    認貸與人已對借用人為催告，且截至言詞辯論之日止，為時
    已逾1個月以上，亦可認貸與人之請求與民法第478條規定相
    符（最高法院70年台上字第2011號判例意旨參照）。細觀全
    卷資料，難認兩造間就系爭400萬元及200萬元借款有約定返
    還期限。上訴人於102年4月16日係表達希望被上訴人簽立借
    據予上訴人，於106年3月14日則係被上訴人希望上訴人搬離
    系爭房地房地，上訴人則強調兩造間有被上訴人讓上訴人繼
    續居住系爭房地，被上訴人給付利息之約定（見原審調字卷
    第39至41頁、重訴字卷第125至132頁），難認上訴人有催告
    被上訴人返還600萬元之意。惟上訴人業以起訴狀繕本送達
    催告被上訴人返還該600萬元，被上訴人於108年1月11日收
    受（見原審調字卷第49頁），於同年2月10日屆滿1個月即負
    有返還借款之義務，惟仍未返還。則上訴人依消費借貸之法
    律關係，請求被上訴人給付600萬元，自屬有據。
  2.又按遲延之債務，以支付金錢為標的者，債權人得請求依法
    定利率計算之遲延利息。但約定利率較高者，仍從其約定利
    率，民法第233條第1項定有明文。另按消費借貸，約定有利
    息或其他報償者，應於契約所定期限支付之；未定期限者，
    應於借貸關係終止時支付之，亦為同法第477條第1項所明定
    。查兩造就前開600萬元借款債務，係約定依月息0.8%按月
    計息，並扣除上訴人繼續使用系爭房屋之每月租金2萬元，
    而被上訴人給付之利息僅至103年3月份止，已如前述。上訴
    人雖主張被上訴人應按月於每月5日前給付，然未舉證以實
    其說，且從被上訴人100年2月至103年3月之給付情形觀之（
    見本院卷第141至144頁），亦難認定兩造有約定於每月5日
    前給付。從而，上訴人請求被上訴人給付自103年4月起至清
    償日止，按月息0.8%計息，並扣除上訴人繼續使用系爭房屋
    之租金2萬元，即每月給付2萬8,000元，亦屬有據，應予准
    許。至上訴人請求被上訴人按月於每月5日前給付，則屬無
    據。
  3.被上訴人另以上訴人自98年9月8日起無權占有系爭房地，以
    系爭房屋之租金行情每月2萬8,000元計算，至108年9月7日
    止，所受相當租金之不當得利336萬元為抵銷云云。惟兩造
    乃約定就前開600萬元借款債務，按月息0.8%計息，並扣除
    上訴人繼續使用系爭房屋之租金2萬元，業如前述，則上訴
    人於出售系爭房地後仍繼續占有系爭房地，業經被上訴人同
    意，而非無權占有，被上訴人主張上訴人自98年9月8日起至
    108年9月7日止為無權占有受有不當得利，得為抵銷云云，
    自不足取。
六、綜上所述，上訴人依民法第478條規定，請求被上訴人給付6
    00萬元，及自103年4月起至清償日止，按月給付2萬8,000元
    （600萬×月息0.8%－上訴人使用系爭房屋之對價2萬元）計算
    之利息，為有理由，應予准許，逾此範圍之請求則屬無據。
    原審就上開應准許部分，為上訴人敗訴之判決，尚有未洽，
    上訴論旨指摘原判決此部分不當，求予廢棄改判，為有理由
    ，爰廢棄改判如主文第2項所示。至於上訴人之請求不應准
    許部分，原判決為上訴人敗訴之判決，理由雖有不同，結論
    則無二致，上訴意旨求予廢棄改判，為無理由。就上訴人勝
    訴部分，兩造均陳明願供擔保宣告准、免假執行，經核均無
    不合，爰分別酌定相當擔保金額准許之。
七、本件事證已臻明確，兩造其餘之攻擊或防禦方法及所用之證
    據，經本院斟酌後，認為均不足以影響本判決之結果，爰不
    逐一論列。
八、據上論結，本件上訴為一部有理由、一部無理由，依民事訴
    訟法第450條、第449條第2項、第79條、第463條、第390條
    第2項、第392條第2項，判決如主文。
中　　華　　民　　國　　109 　年　　9 　　月　　29　　日
                  民事第十五庭  
                      審判長法  官  方彬彬
                            法  官  陳杰正
                            法  官  沈佳宜
正本係照原本作成。
上訴人不得上訴。
被上訴人如不服本判決，應於收受送達後20日內向本院提出上訴
書狀，其未表明上訴理由者，應於提出上訴後20日內向本院補提
理由書狀（均須按他造當事人之人數附繕本）上訴時應提出委任
律師或具有律師資格之人之委任狀；委任有律師資格者，另應附
具律師資格證書及釋明委任人與受任人有民事訴訟法第466條之1
 第1項但書或第2項（詳附註）所定關係之釋明文書影本。如委
任律師提起上訴者，應一併繳納上訴審裁判費。
中　　華　　民　　國　　109 　年　　9 　　月　　29　　日

　　　　　　　　　　　　　   書記官  蕭麗珍
　　　　　　　　　　　　　
附註：
民事訴訟法第466條之1（第1項、第2項）：
對於第二審判決上訴，上訴人應委任律師為訴訟代理人。但上訴
人或其法定代理人具有律師資格者，不在此限。
上訴人之配偶、三親等內之血親、二親等內之姻親，或上訴人為
法人、中央或地方機關時，其所屬專任人員具有律師資格並經法
院認為適當者，亦得為第三審訴訟代理人。